最高法院刑事判決　　　　　　九十六年度台上字第二二二九號
上　訴　人　乙○○
選任辯護人　陳雨凡律師
　　　　　　廖芳萱律師
上列上訴人因甲○自訴誣告案件，不服台灣高等法院中華民國九
十三年八月十二日第二審判決（九十二年度上訴字第三八三一號
，自訴案號：台灣台北地方法院九十二年度自字第一二四號），
提起上訴，本院判決如下：
    主  文
原判決撤銷，發回台灣高等法院。
    理  由
本件原判決認定上訴人乙○○係設址於台北市○○路○段四二○
巷三○號一樓、二八號一樓、二八號二樓康華興國際事業股份有
限公司（下稱康華興公司）之董事長，其明知該址土地係規劃為
醫療專用區，自訴人甲○並未對其故意隱瞞施展詐術以獲取財物
，竟因投資失利，意圖使自訴人受刑事處分，於民國九十年四月
十三日具狀向台灣台北地方法院提起自訴，誣指自訴人係鄭錫華
之子，為康寧生活事業股份有限公司（下稱康寧生活公司）之股
東，欲籌辦一高級之銀髮族生活館，乃找伊擔任顧問，慫恿伊辭
去晶華酒店之職，另外成立一康華興公司，由伊擔任董事長，負
責上述之康寧生活館之中西餐廳、運動俱樂部、游泳池、水療世
界等綜合俱樂部之經營，伊因見鄭錫華為商業鉅子財力雄厚，自
訴人係康寧生活公司之股東，不疑有詐，乃將晶華酒店工作辭去
，並投資新台幣（下同）七百五十萬元（佔公司股份百分之十五
），組成康華興公司，由伊擔任董事長，耗費鉅資四千五百萬元
裝潢綜合俱樂部之各項設施，而俱樂部使用之房屋即台北市○○
路○段四二○巷二八號、三○號，係向康寧生活公司承租。八十
九年五、六月左右，各項裝潢設施已將完成，伊即申辦營利事業
登記證準備開張營業，卻發現台北市政府不准核發上開營利事業
登記證，理由為住都局認為康華興公司所承租之康寧生活公司所
有之房屋（即台北市○○區○○路五段四二○巷二八號一、二樓
及地下室一、二樓及三○號一樓）為「醫療專用」不准營利使用
，伊至此始知大事不妙，自訴人等竟不思如何解決營利事業登記
證問題，利用伊為新加坡人中文程度不佳，於九十年四月三日，
假借開董事會之機會以及簽署董事會會議紀錄之藉口，欲使伊簽
署拋棄書，放棄經營權，因自訴人係康寧生活館起造人公司之股
東，其明知康寧生活館坐落之上述土地為醫療專用，不得經營銀
髮族生活館，更不能開設俱樂部，竟意圖不法之所有，騙取伊之
投資款及經營專業技術，認自訴人涉有刑法第三百三十九條第一
項詐欺取財罪嫌等語。案經原審法院九十年度上易字第四一九六
號審理結果，判決自訴人無罪確定等情。因而撤銷第一審諭知上
訴人無罪之判決，改判論處上訴人意圖他人受刑事處分，向該管
公務員誣告罪刑（緩刑三年），固非無見。
惟查：（一）審理事實之法院對於卷內與被告論罪科刑有關，而
依法應予調查之事項，如未詳加調查，或雖已調查，仍未調查明
白者，尚難遽為被告有利或不利之認定；如有應調查之證據未予
調查，率行判決，其判決當然為違背法令。原判決以上訴人於任
職晶華酒店擔任副總經理期間，即受鄭錫華之委託，以一百二十
萬元之代價為鄭錫華規劃該康寧生活館之相關事宜，則上訴人於
受託規劃期間，對該處之建築物使用執照所載建物使用目的、土
地使用分區規定、法令限制等相關事項，理應於規劃時蒐集完備
，供為規劃時綜合參酌之用，上訴人諉謂不知，與常情有悖。因
認上訴人於參與投資經營時即知系爭土地分區為「醫療專用區」
，僅得作為醫院及附屬設施使用等情（見原判決理由四）。惟依
上訴人於原審提出其於八十六年十二月十二日代表攀堡國際事業
有限公司（下稱攀堡公司）與康寧生活公司簽訂之「康寧生活館
規劃暨經營管理合約書」所載，上訴人公司所提供者乃「顧問服
務」，主要為飯店式住宅管理及住戶各項服務之規劃、聯誼社市
場定位、功能規劃、營業面積分配與分析、平面建議與審查、軟
、硬體設施預算書、代表業主與專業設計師溝通、協調等（見原
審卷第一四四頁），並非就聯誼社所在之整體建築物之營建是否
符合土地分區使用限制加以評估，能否逕以上訴人曾代表攀堡公
司規劃該康寧生活館之上開事宜，即認上訴人必知系爭土地分區
為「醫療專用區」，僅得作為醫院及附屬設施使用無疑？又原判
決認定上訴人至遲於八十八年八月二十三日時，即知悉該處地屬
「醫療專用區」及「第三種住宅區」，不得設立營利事業（見原
判決理由五），惟依自訴代理人所述，上訴人分別於八十八年十
一月十五日、八十九年一月三十一日、五月九日向鄭錫華借款共
一百八十七萬五千元以繳交康華興公司之股款等語（見第一審卷
第一九三頁），倘若無訛，則上訴人既於八十八年八月二十三日
前即確知系爭土地為「醫療專用區」，僅得作為醫院及附屬設施
使用，不得作為非醫療營業使用，何以不退出經營或尋求解決之
道，以減少損失，反而向鄭錫華借款以繳交股款？此似與常情有
違。究竟本件上訴人之提告係出於憑空捏造，具有誣告之故意，
抑或僅係其與自訴人間對於土地使用分區列為「醫療專用區」是
否得為營利使用之認知不一致，此部分事實仍非明白，尚待研求
。究竟實情如何，原審未深入查證根究明白，遽行判決，顯有證
據調查未盡之違法。（二）原判決敘明上訴人徒以自訴人係康寧
生活公司股東、鄭錫華之子，並未指出自訴人如何參與康寧生活
館籌設及營運，即控訴自訴人對其詐欺取財，其意圖使甲○受刑
事處分甚明等情（見原判決理由七），惟依證人馬美美於第一審
證稱：「（問：就你接觸到的康寧生活館設立規劃的過程？）在
我的瞭解當中，我認為可以分二、三個階段，第一個階段從八十
三年六月以後開始，我們找了很多飯店、健康中心等等做了市場
調查工作，因為我們的硬體要蓋起來一定要提供建築師做設計的
藍圖，這個階段要先把聯誼會配置功能的情形規劃到硬體去，所
以我後來瞭解在八十四年九月我們在第一階段裡有偉德公司承包
企劃業務，我們的建築師就在八十五年二月份向市政府提送建造
執照申請。第二階段，應該在八十六年開始，當時被告（即上訴
人）知道我們有聯誼會的業務，積極的介入，所以就開始跟他談
規劃的問題，他可能認為我們不懂聯誼會的業務，他自己主動積
極的告訴我們，八十四年偉德企劃案他有修正，最後由他評估在
八十六年十二月十二日我們跟他簽立規劃評估的合約，我們付款
一百二十萬元給被告，被告規劃以後，硬體都有提出修正，八十
七年中間我覺得被告看我們完全不懂聯誼會業務，他以他評估的
內容告訴我們會館的遠景，他希望由他來執行，希望我們成立新
的公司，後來我們在八十七年十月的時候，由他籌劃集資成立康
華興公司，由他擔任董事長兼總經理，這就是第三階段。」、「
（問：你提到的第一個階段，主要的主導人為何？）自訴人及鄭
錫華、朱惟勇。」、「（問：你說的第二階段主要主導人是誰？
）鄭錫華及被告。」（見第一審卷第一六一至一六三頁）；及證
人何玉峰證稱：「我有替康寧醫院作營建管理，保證他們房子的
品質，我只負責施工硬體，並未參與裡面之企劃，我沒有印象跟
被告見過面，但我有跟自訴人在公司談營建管理的部分，至於自
訴人當時有無帶別人去，我沒有印象」各等語（見第一審卷第一
六○頁），似足認自訴人並非全然未參與康寧生活館之規劃籌設
，且自訴人為康寧生活公司之股東，而康寧生活公司復為康華興
公司之股東，自訴人復為該案主導人鄭錫華之子，故而，上訴人
之提告行為，能否逕認其未指出自訴人如何參與康寧生活館籌設
及營運，完全出於憑空捏造、虛構事實以誣攀他人？非無研究之
餘地。原判決以上開證詞並無法得出「自訴人有參與康華興公司
投資成立」，即為上訴人不利之認定，亦嫌速斷。上訴人上訴意
旨指摘原判決不當，尚非全無理由，應認有撤銷發回更審之原因
。
據上論結，應依刑事訴訟法第三百九十七條、第四百零一條，判
決如主文。
中　　華　　民　　國　九十六　年　  四 　 月  二十六　日
                      最高法院刑事第四庭
                          審判長法官  莊　登　照
                                法官  洪　明　輝
                                法官  黃　一　鑫
                                法官  林　秀　夫
                                法官  徐　昌　錦
      本件正本證明與原本無異
                                      書  記  官
中　　華　　民　　國　九十六　年　  四 　 月 　三十 　日
                                                     ｍ
